【裁判字號】    99,訴,32
【裁判日期】    991029
【裁判案由】    返還保證金
【裁判全文】
臺灣桃園地方法院民事判決                99年度訴字第32號
原      告  鄭宇成
            鄭春財
共      同
訴訟代理人  徐澎生律師
被      告  林慶淵
訴訟代理人  林凱律師
複  代理人  黃麗岑律師
            楊一帆律師
上列當事人間請求返還保證金事件，本院於民國99年10月7 日言
詞辯論終結，判決如下：
    主      文
原告之訴及假執行之聲請均駁回。
訴訟費用由原告負擔。
    事實及理由
一、原告主張：（一）原告係坐落桃園縣八德市○○段630-1 地
    號、同段631-1 地號土地（下稱系爭土地）之原所有人。原
    告於民國98年5 月4 日就系爭土地與訴外人林阿來簽訂買賣
    契約，並於98年7 月10日將系爭土地移轉登記與林阿來所指
    定之被告。兩造並於98年9 月18日簽訂協議書（下稱系爭協
    議書），約定由原告將八德市農會信用部所簽發面額新台幣
    （下同）200 萬元之支票（票號：FA0000000 號，下稱系爭
    支票）交付被告，作為系爭土地全部明確點交之保證金，如
    經鑑界確認系爭土地上之地上物已拆除完畢即視同點交，被
    告應將系爭支票返還原告。（二）因系爭土地有遭訴外人陳
    朝政占有之情形，原告為履行買賣契約，遂於98年6 月30日
    向本院起訴請求陳朝政拆屋還地。嗣原告與陳朝政之拆屋還
    地事件於98年9 月30日依民事訴訟法成立調解，陳朝政並於
    98年10月27日拆除系爭土地上之地上物，兩造嗣於98年11月
    6 日在系爭土地辦理鑑界點交。原告雖已依系爭協議書履行
    約定，惟系爭支票業由被告兌現，不願將之返還原告。（三
    ）原告雖於98年9 月30日與陳朝政就拆屋還地事件依民事訴
    訟法成立調解，然原告已非系爭土地之所有人，無法持該調
    解筆錄向法院聲請強制執行，故應由被告以系爭土地繼受人
    之身分對陳朝政聲請拆屋還地之強制執行始為適法。原告未
    對陳朝政為強制執行，實有不可歸責於原告之事由。（四）
    桃園縣八德地政事務所（下稱八德地政所）於98年11月6 日
    就系爭土地所為之鑑界勘測，係由被告所申請，故八德地政
    所僅將複丈結果告知被告，被告負有將鑑界結果告知原告之
    義務，原告於99年1 月18日收受被告之答辯狀繕本時，始知
    系爭土地上仍有無權占有之地上物未拆除完畢，是就此亦有
    不可歸責於原告之事由。（五）本件保證金屬違約金之性質
    ，且金額過高，請本院酌減至相當之數額等語，並聲明：被
    告應給付原告200 萬元，及自98年11月7 日起至清償日止，
    按週年利率5 ％計算之利息。
二、被告則以：（一）原告與訴外人陳朝政間請求拆屋還地事件
    ，雖已於98年9 月30日依民事訴訟法成立調解，陳朝政並同
    意於98年10月31日以前拆除占有系爭土地之房屋，然原告於
    達成調解後，仍應督促陳朝政拆屋還地，如陳朝政於98年10
    月31日時尚未完全履行其與原告間所成立之調解內容，原告
    至遲應於98年10月31日拆除期限後10日內對陳朝政聲請強制
    執行。陳朝政雖曾拆除系爭土地上部分之地上物，然並未拆
    除完畢，且八德地政所於98年11月6 日就系爭土地鑑界勘測
    時，原告雖未到場，但已委請其代書即訴外人黃耀申前來，
    原告即可知悉系爭土地斯時仍遭陳朝政占有之情，然原告卻
    未依約於10日內向法院聲請對陳朝政為強制執行。系爭土地
    上既仍有他人之地上物，且原告亦尚未將系爭土地點交與被
    告，故被告得依系爭協議書之約定，沒收原告所交付之200
    萬元保證金支票。（二）被告就系爭土地之買賣，已給付高
    額之買賣價金，然因仍遭他人占有，迄今尚未點交，亦無法
    規劃使用，故沒收200 萬元之保證金以資補償，並無過高之
    情等語，資為抗辯並聲明：原告之訴及假執行之聲請均駁回
    。
三、兩造不爭執事項：
（一）原告係於98年5 月4 日將系爭土地賣與訴外人林阿來，並
      於同年7 月10日將系爭土地之所有權移轉登記予林阿來所
      指定之被告。
（二）兩造於98年9 月18日簽訂系爭協議書，約定由原告將系爭
      支票交付與被告，作為系爭土地全部明確點交之保證金。
（三）兩造約定原告未完全將系爭土地點交前，不得藉故向被告
      收回保證金，待原告與訴外人陳朝政間請求拆屋還地事件
      判決確定，原告收到判決書10日內聲請拆屋還地之強制執
      行，將系爭土地明確點交，被告即應歸還系爭保證金支票
      。如原告未於收受確定判決後10日內對陳朝政聲請強制執
      行，被告得沒收保證金。
（四）原告與陳朝政間請求拆屋還地事件（本院98年度桃簡調字
      第443 號）係於98年9 月30日成立調解，約定陳朝政應於
      98年10月31日前將如附圖所示A 部分及B 部分土地上之地
      上物拆除，並將土地交還原告。嗣原告於98年10月8 日收
      受本院之調解筆錄正本。
（五）如附圖所示C 、D 、E 部分土地上之鐵皮屋，及F 部分土
      地上之過濾槽係訴外人陳朝政所有；如附圖所示I 部分則
      為紅葉棒壘打擊場之水泥平台。
（六）八德地政所於98年11月20日就系爭土地所為之鑑界勘測，
      係由被告所申請。
四、兩造爭執事項：
（一）原告迄至99年2 月22日始以本院98年度桃簡調字第443 號
      調解筆錄為執行名義，對訴外人陳朝政聲請強制執行，有
      無不可歸責於原告之事由？
（二）被告有無將八德地政所於98年11月6 日就系爭土地所為鑑
      界勘測之結果告知原告之義務？如有，被告是否已將鑑界
      勘測結果告知原告？原告於本件起訴前是否可得知悉系爭
      土地尚遭他人無權占有？
（三）原告是否已將系爭土地全部點交與被告？
（四）依系爭協議書之約定，被告有無將系爭支票返還原告之義
      務？
五、得心證之理由：
（一）查原告係於98年5 月4 日將系爭土地賣與林阿來，並於同
      年7 月10日將系爭土地移轉登記予被告。兩造於98年9 月
      18日簽訂系爭協議書，約定由原告將系爭支票交付與被告
      ，作為系爭土地全部明確點交之保證金。並約定原告未完
      全將系爭土地點交前，不得收回保證金，待原告與陳朝政
      間請求拆屋還地事件判決確定，原告收到判決書10日內聲
      請拆屋還地之強制執行，將系爭土地明確點交，被告即應
      歸還系爭保證金支票。如原告未於收受確定判決後10日內
      對陳朝政聲請強制執行，被告得沒收保證金。原告與陳朝
      政間請求拆屋還地事件係於98年9 月30日成立調解，約定
      陳朝政應於98年10月31日前將如附圖所示A 部分及B 部分
      土地上之地上物拆除，並將土地交還原告，原告於98年10
      月8 日收受該調解筆錄正本。如附圖所示C 、D 、E 部分
      土地上之鐵皮屋，及F 部分土地上之過濾槽係訴外人陳朝
      政所有；如附圖所示I 部分則為紅葉棒壘打擊場之水泥平
      台。八德地政所於98年11月20日就系爭土地所為之鑑界勘
      測，係由被告所申請等情，為兩造所不爭，並有不動產買
      賣契約書、系爭土地之登記謄本、系爭協議書、本院98年
      度桃簡調字第443 號調解筆錄、該調解筆錄之送達證書、
      八德地政所99年3 月30日複丈成果圖、八德地政所99年8
      月5 日德地測字第0990005256號函文附卷可稽（本院卷第
      5 至16頁、第20至22頁、第85頁、第110 頁），並經本院
      調取98年度桃簡調字第443 號拆屋還地事件卷宗核閱無誤
      ，自堪信為真實。
（二）按依民事訴訟法成立之調解，得為強制執行名義；執行名
      義為依民事訴訟法成立之調解者，除當事人外，對於訴訟
      繫屬後為當事人之繼受人亦有效力，強制執行法第4 條第
      1 項第3 款、第4 條之2 第1 項第1 款前段、第2 項分有
      明定。原告固主張其取得本院98年度桃簡調字第443 號調
      解筆錄正本時已非系爭土地之所有人，不能聲請對訴外人
      陳朝政強制執行拆屋還地，應由被告依民事訴訟法及強制
      執行法之規定辦理云云。惟查：
      1.系爭土地雖已於98年7 月10日移轉登記與被告，然本院
        98年度桃簡調字第443 號請求拆屋還地事件之當事人為
        原告鄭宇成（亦為該件原告）及訴外人陳朝政（該件被
        告），依上開強制執行法規定，並未排除執行名義之當
        事人聲請強制執行，故原告鄭宇成自得以上開依民事訴
        訟法成立之調解為執行名義，聲請法院對陳朝政為拆屋
        還地之強制執行。原告主張其已非系爭土地之所有人，
        不能依上開調解成立內容對陳朝政聲請強制執行，顯非
        可採。
      2.系爭協議書第4 條約定：「賣方（即原告）未完全將土
        地點交前不得藉故向買方（即被告）取回保證金，待桃
        園地方法院一審判決確定、收到判決書10日內聲請強制
        執行爭議土地上增建物。如賣方完成明確點交，買方應
        立即歸還賣方200 萬元保證金。如賣方於時效內未完成
        強制執行聲請、買方得沒收賣方200 萬元保證金賣方不
        得有議。（時效為一審判決收到判決書10日內）」等語
        。兩造間上開約定之真意，應係原告於得以強制執行之
        日起10日內，即向法院聲請對陳朝政為拆屋還地之強制
        執行，以確保原告得以將系爭土地全部明確交付被告。
        又兩造就原告與陳朝政間請求拆屋還地事件（本院98年
        度桃簡調字第443 號）於98年9 月30日成立調解，陳朝
        政願於98年10月31日前拆除地上物一事不爭執，已如前
        述，是陳朝政如屆期未履行調解之內容，原告於98年11
        月1 日即得聲請法院對陳朝政強制執行。依系爭協議書
        之約定，原告至遲應於98年11月10日前向法院聲請強制
        執行，否則被告即得沒收該保證金。
（三）原告雖主張八德地政所於98年11月6 日就系爭土地所為之
      鑑界勘測係被告所申請，被告未將鑑界結果告知原告，故
      原告無從知悉系爭土地仍有遭他人占用之情形，原告遲未
      聲請強制執行，應不可歸責於原告云云。惟查：
      1.證人秦景達證稱：原告於買賣系爭土地時，即知悉該地
        北側及南側各有被釣蝦場及棒球場占用之情況，且原告
        當時有與釣蝦場之承租戶協商拆除及賠償金之事宜。原
        告於98年11月6 日鑑界當天並未至系爭土地現場，但有
        請代書即訴外人黃耀申到場。當日八德地政所之人員以
        噴漆、釘樁之方式標示系爭土地地籍線之轉折點，即界
        樁之位置，當場用目視就可知悉系爭土地尚有被他人占
        有之情形。黃耀申在鑑界未完全完成時即先行離去，黃
        耀申走的時候，就爭議部分已經開始測量，但還沒測量
        完畢等語（本院卷第94至96頁）。又證人黃耀申證稱：
        伊雖受原告之委託，於98年11月6 日至系爭土地現場代
        表原告看鑑界狀況，以明瞭系爭土地上他人之地上物是
        否已經拆除乾淨，但伊當時認為系爭土地占有之情況已
        經拆除乾淨，故僅是形式上去看一下而已，且因當天伊
        有事先行離開，故八德地政所如何處理伊並不清楚。伊
        離開時雖有向訴外人秦景達表示「現場就麻煩你，我有
        事先離開」等語，但伊僅是中性地表示伊要離開，並未
        言明請秦景達告訴伊鑑界之結果。事後伊沒有詢問秦景
        達，秦景達亦未將結果告知伊等語（本院卷第102 頁正
        反面）。是98年11月6 日八德地政所就系爭土地所為之
        鑑界雖係被告申請，但原告既已委請黃耀申代表到場，
        且地政人員當日即已標示系爭土地之界址，故原告即非
        不得透過黃耀申知悉鑑界及系爭土地仍遭他人占有等情
        。又兩造並未約定被告需將鑑界結果告知原告，原告復
        未提出被告負有應將鑑界結果告知原告義務之其他相關
        舉證，是難認原告主張被告未將鑑界結果告知，致原告
        無從知悉系爭土地仍遭他人占用，原告有不可歸責之事
        由云云為可採。
      2.又原告自認其已於99年1 月18日收受本件被告99年1 月
        15日之答辯狀繕本，該繕本附有八德地政所98年11月6
        日之複丈成果圖及系爭土地占有狀況之測量圖一事（本
        院卷第123 頁），然原告仍遲至99年2 月22日始向本院
        聲請對陳朝政為拆屋還地之強制執行，此亦經本院調閱
        99年度司執字第11513 號卷宗核閱屬實。故原告於99年
        1 月18日明確知悉應對陳朝政聲請強制執行時起，亦已
        逾10日始對陳朝政聲請強制執行，依前揭系爭協議書第
        4 條約定，被告得沒收本件原告所提出之保證金支票，
        而無庸再將保證金退還原告。
（四）系爭協議書第3 條記載：「買方（即被告）同意尾款支付
      新台幣參仟零參萬元，同時賣方（即原告）開具八德市農
      會信用部銀行本票（註：應係支票），票號：FA0000000
      面額新台幣貳佰萬元整，日期98年9 月18日乙張交予買方
      做為土地全部明確點交之保證金，賣方應重新申請有爭議
      （土地）地號之鑑界點交完成後、買方應將本票無息退還
      賣方」等語（本院卷第20頁）。參以系爭土地之買賣契約
      第7 條約定：「賣方（即原告）保證本買賣標的產權及使
      用權並無任何瑕疵，如有出租、設定他項權利或來歷不明
      發生糾紛等情事，除本約另有約定外，應由賣方於尾款前
      負責塗銷、理清。…」等語（本院卷第8 頁），堪認原告
      應排除系爭土地上遭他人占有之情形，並將系爭土地完全
      交付與被告，始得向被告請求返還200 萬元之保證金。查
      系爭土地於本院99年3 月30日勘驗時，北側尚有如附圖所
      示C 部分面積2.8 平方公尺、D 部分面積3.15平方公尺、
      E 部分面積8.28平方公尺及F 部分面積0.85平方公尺遭訴
      外人陳朝政占有；南側有如附圖所示I 部分面積10.46 平
      方公尺為毗鄰之紅葉棒壘打擊場之水泥平台，此有勘驗筆
      錄及八德地政所99年3 月30日之複丈成果圖在卷可稽（本
      院卷第66、67、85頁）。且原告自認迄至本院99年10月7
      日言詞辯論終結時，原告請求被告返還保證金之條件尚未
      成就一事（本院卷第141 頁背面），是難認原告合於系爭
      協議書所約定得向被告請求退還系爭支票之前提，即將系
      爭土地全部明確交付被告。故原告依系爭協議書請求被告
      給付200 萬元，應非有據。
（五）按約定之違約金額過高者，法院得減至相當之數額，民法
      第252 條雖定有明文。然此規定乃係賦與法院得依兩造所
      提出之事證資料，斟酌社會經濟狀況並平衡兩造利益而為
      妥適裁量、判斷之權限，非謂法院須依職權蒐集、調查有
      關當事人約定之違約金額是否有過高之事實，而因此排除
      債務人就違約金過高之利己事實，依辯論主義所應負之主
      張及舉證責任。況違約金之約定，為當事人契約自由、私
      法自治原則之體現，雙方於訂約時，既已盱衡自己履約之
      意願、經濟能力、對方違約時自己所受損害之程度等主、
      客觀因素，本諸自由意識及平等地位自主決定，除非債務
      人主張並舉證約定之違約金額過高而顯失公平，法院得基
      於法律之規定，審酌該約定金額是否確有過高情事及應予
      如何核減至相當數額，以實現社會正義外，當事人均應同
      受該違約金約定之拘束，法院亦應予以尊重，始符契約約
      定之本旨（最高法院93年台上字第909 號判決意旨參照）
      。原告雖主張本件保證金過高，本院應予酌減云云，然查
      ：
      1.按當事人得約定債務人於債務不履行時，應支付違約金
        ，民法第250 條第1 項定有明文。查系爭協議書第3 條
        約定：「…賣方（即原告）應重新申請有爭議（土地）
        地號鑑界點交完成後、買方（即被告）應將本票無息退
        還賣方」等語；第4 條記載：「賣方（即原告）未完全
        將土地點交前不得藉故向買方（即被告）取回保證金，
        待桃園地方法院一審判決確定、收到判決書10日內聲請
        強制執行爭議土地上增建物。如賣方完成明確點交，買
        方應立即歸還賣方200 萬元保證金。如賣方於時效內未
        完成強制執行聲請、買方得沒收賣方200 萬元保證金賣
        方不得有議。（時效為一審判決收到判決書10日內）」
        等語（本院卷第20頁）。又證人秦景達證稱：簽訂系爭
        土地之買賣契約書時，原告就有說被告交付尾款時，要
        把系爭土地上之地上物拆乾淨。兩造簽訂系爭協議書是
        因系爭土地仍遭他人占用，賣方為了取得尾款，故表示
        願意留下200 萬元之保證金等語（本院卷第96頁）。是
        原告雖先將200 萬元交付與被告，但為促使原告儘速將
        系爭土地騰空並交付與被告，兩造因而約定原告應於收
        受確定判決後10日內聲請強制執行。如原告不依約履行
        ，則被告可沒收該保證金，故本件保證金之性質應屬違
        約金無誤。
      2.原告係以5,473 萬元之價格將系爭土地出售；買賣尾款
        3,003 萬元於98年9 月18日簽訂系爭協議書交付與原告
        時，系爭土地之全部價金即已付清等情，有系爭土地之
        買賣契約書及系爭協議書在卷為憑（本院卷第5 至12頁
        、第20頁）。又證人林錫卿證稱：被告在購買系爭土地
        後，因被告急需用地，故把全部價金都交付與原告，但
        要求原告開立系爭支票作為保證金，如再有面積不足之
        情況發生，就要原告負責，即將保證金沒收等語（本院
        卷第124 頁），堪認原告為儘速取得價金尾款，遂同意
        簽訂系爭協議書。本院衡酌本件系爭土地之買賣價金高
        達5,473 萬元，且原告於未依買賣契約第7 條約定清理
        系爭土地上遭他人占有之情況前，即依系爭協議書之約
        定取得3,003 萬元之價金尾款，方同意交付面額200 萬
        元之系爭支票與被告，以作為保證金。又此約定除係促
        使原告儘速將系爭土地清理至合於買賣契約約定之交付
        狀態外，並係兩造盱衡自己經濟能力、違約時所受損害
        等主、客觀因素，本諸自由意識及平等地位所為自主決
        定；且該保證金之金額占整體買賣價金之比例並非甚鉅
        。此外，原告復未就本件保證金過高一事提出其他舉證
        ，參諸上開違約金酌減之說明，難認此200 萬元之保證
        金有過高之情，故應無酌減之必要。
六、綜上所述，本件原告尚不合於系爭協議書所定將系爭土地全
    部明確點交與被告之返還保證金之條件，且原告未於得對陳
    朝政聲請強制執行之日起10日內向法院為強制執行之聲請，
    是難認原告依系爭協議書之約定請求被告返還違約金為可採
    。從而，原告依契約之法律關係，請求被告給付200 萬元，
    尚非有據，應予駁回。原告之訴既經駁回，其假執行之聲請
    即失所附麗，應併予駁回。
七、本件判決之基礎已臻明確，兩造其餘主張陳述及攻擊、防禦
    方法，核對判決結果不生影響，爰不一一論述，併此敘明。
八、訴訟費用負擔之依據：民事訴訟法第78條。
中    華    民    國    99    年    10    月    29    日
          民事第三庭  審判長法  官  張益銘
                            法  官  陳心婷
                            法  官  毛彥程
以上正本係照原本作成。
如對本判決上訴，須於判決送達後20日內向本院提出上訴狀。如
委任律師提起上訴者，應一併繳納上訴審裁判費。
中    華    民    國    99    年    11    月    2     日
                            書記官  伍幸怡

司法院資訊處製作；財團法人民間司法改革基金會備份。
